【裁判字號】    99,上易,120
【裁判日期】    990817
【裁判案由】    清償債務
【裁判全文】
臺灣高等法院臺南分院民事判決    99年度上易字第120號
上  訴  人  甲○○
訴訟代理人  陳宏義  律師
複  代理人  許紅道  律師
被 上 訴人  乙○○
上列當事人間請求清償債務事件，上訴人對於中華民國99年3月
30日臺灣臺南地方法院第一審判決（98年度訴字第969號）提起
上訴，本院於99年8月3日言詞辯論終結，判決如下：
    主  文
上訴駁回。
第二審訴訟費用由上訴人負擔。
    事實及理由
甲、程序部分：
    被上訴人經合法通知，無正當理由未於言詞辯論期日到場，
    核無民事訴訟法第386條各款所列情形，爰准依上訴人聲請
    ，由其一造辯論而為判決。
乙、實體部分：
一、被上訴人起訴主張：
  (一)伊於民國97年4月8日委託上訴人代為標售法拍屋，且預付新
    台幣（以下同）21,300元之訂金及23萬元之法院搶標預備金
    ，合計251,300元，惟法院於二標後始停標，伊即請求上訴
    人返還上開全數金額。
  (二)又上訴人於97年5月10日曾介紹伊購屋，伊交付上訴人自備
    款20萬元，惟至97年11月30日，上訴人方告訴伊，銀行已將
    該法拍屋標售予他人，上訴人自應退還伊已給付之20萬元。
  (三)另上訴人於97年6月2日以臺南市有位教師之母房屋遭拍賣，
    欲買回惟尚缺36萬元之押標金為由，而請求伊給予借款協助
    ，伊當日即於上訴人之事務所內給付17萬元，並於同年6月3
    日再電匯19萬元至上訴人之子鄭哲融之陽信帳戶內。
  (四)又於97年6月，上訴人告知伊其由新加坡地產公司取得彰化
    地球村6幢別墅產權，惟須給付前金200萬元，因此持由黃金
    發所簽發、上訴人為背書人，票面金額共419,000元之4張支
    票，向伊借款。嗣再以彰化地球村急需資金為由，而分別於
    97年7月20日、97年9月2日，持由黃婉婷發票、上訴人為背
    書，票面金額各為20萬元、8萬元之支票向伊借款外，並於
    97年10月31日向伊借款55,000元，合計為335,000元。按上
    開款項共1,565,300元，扣除上訴人曾償還之21萬元，上訴
    人仍應給付伊1,355,300元，爰依民法委任、借貸、票據等
    法律關係，請求上訴人如數給付本息（原審判命上訴人給付
    1,215,300元本息而駁回其餘之訴，上訴人對其敗訴部分不
    服，提起本件上訴，被上訴人對其敗訴部分未提起上訴，業
    經確定在案）。對上訴人之上訴，被上訴人並答辯聲明：上
    訴駁回。
二、上訴人則以：對上開起訴事實(一)部分，其實際上僅收到221,
    300元，否認有收到3萬元，該3萬元為利息。且其於97年4月
    8日開立之收據與97年5月10日的3萬元的本票，所表彰的乃
    是同一筆債權，被上訴人並未另行交付伊3萬元，被上訴人
    稱有交付，自負舉證之責。對起訴事實(四)部分，否認有向被
    上訴人借款，系爭款項借款人應係發票人黃金發之子丙○○
    ，其僅係背書人，而非借款人。被上訴人所提出之源興展業
    有限公司（下稱源興公司）支票五張，是訴外人黃金發之子
    丙○○經伊介紹而向被上訴人調現，伊僅是背書人，因借款
    有一定的模式，訴外人丙○○雖委託伊代拿支票給被上訴人
    ，被上訴人再將現金交伊，轉交予訴外人丙○○。所以不論
    伊有沒有在支票背書，不能因為被上訴人把伊沒有背書的一
    張支票之請求撤回，就否定丙○○向被上訴人之借款情形，
    而逕認是伊向被上訴人借款等語，資以抗辯。並上訴聲明：
    (一)原判決上訴人敗訴部分廢棄。(二)上開廢棄部分，被上訴人
    在第一審之訴駁回。
三、兩造不爭執事項：
  (一)上訴人於97年4月8日，因受被上訴人委託代標臺南縣新營市
    ○○街117巷40弄1號7之8法拍屋，收受被上訴人交付之訂金
    21,300元，並書立收據一張交被上訴人收執；嗣又收受被上
    訴人另交付之法院投標預備金，而簽發票面金額20萬元、3
    萬元本票各1紙，以供被上訴人收執。
  (二)上訴人於97年5月11日因介紹被上訴人買受高雄市○○街33
    巷1號12樓之房屋，該屋須自備款20萬元，上訴人書立收到
    被上訴人交付20萬元之收據。
  (三)上訴人於97年10月31日書立向被上訴人借貸36萬元之收據交
    付被上訴人，內容記載：「上訴人向被上訴人借款36萬元，
    被上訴人於同年6月2日在代書事務所交付17萬元現金，翌日
    即同年6月3日匯款19萬元至上訴人之子鄭哲融的帳戶」。
  (四)被上訴人執有源興公司法定代理人黃金發簽發，上訴人背書
    之票面金額共419,000元之支票4紙（發票日期與金額分別為
    ：發票日97年7月31日，票面金額10萬元、發票日97年
    10月15日，票面金額115,000元、發票日97年10月10日，
    票面金額96,000元、發票日97年10月25日，票面金額108,
    000元），上開票款，上訴人已收受同額之款。
  (五)上訴人與黃榮東於97年7月間交付以「黃婉婷」名義簽發、
    票面金額20萬元、並由上訴人背書之支票1張予被上訴人，
    被上訴人則交付同額現金給上訴人及黃榮東；其後，上訴人
    持「黃婉婷」名義簽發、票面金額8萬元、由上訴人背書之
    支票1張交給被上訴人，被上訴人則交付現金予上訴人。
  (六)上訴人於97年10月31日書立向被上訴人借貸55,000元之收據
    交付被上訴人，上訴人已收受同額之款。
  (七)上訴人已清償21萬元（見本院卷第52頁背面）。
四、得心證之理由：
  (一)按當事人主張有利於己之事實者，就其事實有舉證之責任，
    民事訴訟法第277條前段定有明文。
  1.被上訴人主張因投標法拍屋而交付上訴人預備金251,300元
    之部分：
    被上訴人主張：其因委託上訴人代標臺南縣新營市○○街11
    7巷40弄1號7之8法拍屋，而交付上訴人訂金21,300元、投標
    預備金3萬、及20萬元，合計251,300元，嗣該法拍程序已停
    止，而請求上訴人如數返還等情。上訴人自承收到上開221,
    300元，但否認被上訴人有交付其中3萬元，並以該3萬元為
    利息預扣或屬與上開收據為同一筆債權等語置辯。查被上訴
    人此部分主張，其中221,300元經上訴人自承收受，並有上
    訴人於97年4月8日書立收受被上訴人交付之訂金21,300元收
    據，及上訴人於97年5月26日簽發票面金額20萬元本票以供
    被上訴人收執，有收據1紙、本票1紙在卷可稽（見原審訴字
    卷第17至18頁），堪認屬實。至該3萬元部分，已據被上訴
    人提出上訴人於97年5月10日所簽發票面金額3萬元之本票乙
    紙（見同上卷第18頁）足稽，且為上訴人所不爭執其真正；
    又查上訴人既自承收受上開款項，係被上訴人因委任關係而
    交付，自應與借貸之利息無涉；另該3萬元之本票日期為97
    年5月10日，既在另紙20萬元之本票發票日為97年5月26日之
    前，兩造之前尚未任何有金錢借貸往來，何來交付本金預扣
    利息之必要？且上訴人亦未就如何之利息舉證以實其說，衡
    情上訴人為執業代書，當知本票為流通證券，若未收受同額
    之款項，應不致書立本票交付。上訴人上開抗辯：否認收到
    其中3萬元，該3萬元為預扣利息云云，並不足採。上開被上
    訴人之主張，均堪信實。
  2.被上訴人主張另因購屋而交付上訴人自備款20萬元之部分：
    被上訴人主張另因委任上訴人購買高雄市○○街33巷1號12
    樓之法拍屋，該屋須自備款20萬元，其已交付上訴人20萬元
    ，嗣該屋已為他人承買，而請求上訴人如數返還。此部分業
    據上訴人直承有收到被上訴人交付之20萬元，為兩造所不爭
    ，自堪信實。
  3.按消費借貸，謂當事人一方移轉金錢或其他代替物之所有權
    於他方，而約定他方以種類、品質、數量相同之物返還之契
    約，民法第474條第1項定有明文。又當事人主張有金錢借貸
    關係存在，須就其發生所須具備之特別要件即『金錢之交付
    』及『借貸意思表示互相一致』負舉證之責任。（最高法院
    81年度台上字第2372號判決參照）。
  (1)有關被上訴人主張貸與上訴人借款36萬元之部分：
    被上訴人主張：因應上訴人協助某位教師之母買回自己房屋
    要求，有因借貸交付上訴人36萬元等情，上訴人就其自己於
    97年10月31日所書立向被上訴人借貸36萬元之收據，內容記
    載：「上訴人向被上訴人借款36萬元整購買法拍屋，於6月2
    日在代書事務所交付17萬元整，6月3日在台銀電匯陽信銀行
    鄭哲融帳戶19萬元整．．」等語，為上訴人所不爭，並有臺
    灣銀行匯款回條聯1紙附卷可查（見原審訴字卷第24、25頁
    ），則被上訴人此部分之主張，亦堪信實。
  (2)被上訴人主張另貸與上訴人借款419,000元之部分：
    被上訴人主張：上訴人持訴外人源興公司所簽發由其背書之
    支票向其借貸，其已交付419,000元等情，上訴人固直承已
    收到該款項，惟否認有向被上訴人借款，辯稱係丙○○向被
    上訴人借的云云。經查：被上訴人此部分主張，已據提出源
    興公司法定代理人黃金發簽發，上訴人背書，發票日期與金
    額分別為：發票日97年7月31日，票面金額10萬元，支票
    號碼NC0000000號，發票日97年10月15日，票面金額115,0
    00元，支票號碼NC0000000號，發票日97年10月10日，票
    面金額96,000元，支票號碼NC0000000號，發票日97年10
    月25日，票面金額108,000元，支票號碼NC0000000號，票面
    金額共419,000元之支票及退票理由單各4紙附卷可稽（見原
    審訴字卷第25-1至29頁），且上訴人亦不否認上開支票背書
    之真正，並對被上訴人係將上開金額交付上訴人乙情不爭執
    ，而由上開票據僅有上訴人之背書，未見丙○○於該票據上
    有任何署名以觀，衡情被上訴人不可能將上開金額貸與丙○
    ○，至丙○○於98年10月26日始在原審出具之借款證明書（
    見原審訴字卷第89頁），僅係事後臨訟脫責迴護上訴人之詞
    ，尚不足以證實本件借款當初確係丙○○向被上訴人借貸之
    情，則本件自應係上訴人向被上訴人借貸。上訴人所辯並不
    足採。另證人丙○○經原審及本院通知，均未到庭，業經上
    訴人捨棄舉證在案，合併說明，是被上訴人此部分之主張，
    亦堪信屬實。
  (3)被上訴人主張貸與上訴人借款335,000元之部分：
  被上訴人主張：上訴人與黃榮東於97年7月間交付以訴外人
    黃婉婷名義簽發，票面金額20萬元，支票號碼FA0000000號
    ，背書人為上訴人與黃榮東之支票予被上訴人借款，其已交
    付同額現金給上訴人及黃榮東；其後，上訴人又持訴外人黃
    婉婷名義簽發，票面金額8萬元，支票號碼FA0000000號，背
    書人為上訴人之支票向被上訴人借貸，其亦交付同額現金予
    上訴人；嗣上訴人又於97年10月31日向被上訴人借貸55,000
    元，其已如數交付，經上訴人書立向被上訴人借貸55,000元
    聲明書交付，並據提出上開支票、退票理由單各2紙、支票
    影本2紙、上訴人聲明書1紙為證（見原審卷第31至33頁）。
    上訴人固自承收到其中55,000元款項，且其為借款人之情，
    但否認其餘28萬元其有借貸，並辯稱：上開支票之款項，係
    黃婉婷之父黃榮東持向被上訴人借款，上訴人僅負背書人之
    責，況上開支票，竟遭被上訴人分別塗改發票日為98年2月
    15日、98年2月20日，是上訴人就塗改後之支票，即不負支
    票背書人之責或僅就塗改前之發票日起算4個月內負責，且
    上開支票之已逾支票執票人對前手背書人之追索權時效，故
    上訴人應不負背書人之責任云云。
  經查：證人黃榮東於原審證稱：「上開支票係我女兒黃婉婷
    之名義，但她授權給我使用。…原告拿了15、16萬元給被告
    ，票額為20萬元，扣掉利息大約有19萬多元，不足的部分原
    告又跑去領錢，其中10萬元的部分甲○○有拿給我。…如果
    是甲○○自己要借，原告就不願借她；如果我本人沒有去，
    甲○○單拿我的票向原告借錢，原告是不願意借錢」等語，
    並有該支票附卷可憑（見原審訴字卷第30、第63頁背面筆錄
    ），及證人黃榮東於提出書面載明被上訴人有交付借款20萬
    元予上訴人，而上訴人有交付被上訴人由訴外人黃婉婷簽發
    、上訴人為背書之支票予被上訴人等情足憑（見原審卷第74
    頁），自堪認被上訴人確實有將20萬元借款交付上訴人。再
    依證人黃榮東證稱：「…我不認識原告，有次被告向我借20
    萬元，我跟被告說其中10萬元我要用，於97年8月10日被告
    邀我一起去新營與原告碰面」等語（見原審訴字卷第63頁背
    面），且參上訴人與證人黃榮東均在上開面額20萬元之支票
    背書，則本件理應係上訴人與證人黃榮東共同向被上訴人借
    貸（其中10萬元係由證人黃榮東所借貸）。況果真上訴人僅
    係居間介紹黃榮東向被上訴人借款，何以上訴人會於借貸之
    支票上背書簽名，且由證人上開書面載有「本來被上訴人不
    借，後來上訴人提出彰化地球村、頭期款扣除，被上訴人才
    借款交付上訴人」等語，是由上訴人為求借款成功，竟捨棄
    對被上訴人之彰化地球村頭期款債權，可見上訴人亦應同為
    借款人較為合理，是上訴人上開所辯，並不足採。則被上訴
    人此部分之主張：上訴人向伊借貸10萬元之部分，應屬可採
    。
  次查，支票面額8萬元之部分，因支票背面僅有上訴人之背
    書，依收受票據或收據交易之常情，被上訴人不可能於黃榮
    東未背書之情形下，將支票金額貸與黃榮東，應係由上訴人
    自己向被上訴人所為借貸。又有關借貸金額，上訴人於原審
    已自承8萬元借款已拿到4萬元，被上訴人要再補4萬元，但
    被上訴人未補等情（見原審卷第95頁背面），為被上訴人所
    不爭，則此部分被上訴人未能舉證以實其說，自應認定被上
    訴人僅交付4萬元借款而已。此部分連同上開55,000元、10
    萬元借款，合計195,000元。
  (4)綜合上述，被上訴人因上開委任關係終止，應返還被上訴人
    共451,300元（251,300元＋20萬元＝451,300元）；因上開
    消費借貸法律關係，積欠被上訴人共974,000元（36萬元＋
    419,000元＋195,000元＝974,000元），合計積欠被上訴人
    1,425,300元，扣除兩造不爭執之上訴人已清償21萬元後，
    上訴人尚積欠1,215,300元。則此部分被上訴人主張上訴人
    應返還被上訴人，即無不合；從而，被上訴人請求上訴人返
    還1,215,300元，為有理由。
  (二)上訴人雖又抗辯稱：與被上訴人曾書立切結書，約定兩造債
    權債務關係都以本票為證，且有按月攤還3萬元至10萬元，6
    月28日有匯給被上訴人3萬元云云，並提出切結書1紙為證（
    見原審卷第79頁），然查上開切結書未記載債權債務之內容
    、起訖時間、金額等具體事項，上訴人亦迄未提出何匯款3
    萬元之證明（本院卷第73頁），尚無從據其為有利於上訴人
    之認定，上訴人上開所辯，應不足採。
五、又給付有確定期限者，債務人自期限屆滿時起，負遲延責任
    ；給付無確定期限者，債務人於債權人得請求給付時，經其
    催告而未為給付，自受催告時起，負遲延責任；其經債權人
    起訴而送達訴狀，或依督促程序送達支付命令，或為其他相
    類之行為者，與催告有同一之效力；民法第229條第1、2 項
    分別定有明文。又遲延之債務，以支付金錢為標的者，債權
    人得請求依法定利率計算之遲延利息；但約定利率較高者，
    仍從其約定利率；而應付利息之債務，其利率未經約定，亦
    無法律可據者，週年利率為百分之5；亦為同法第233條第1
    項及第203條所明定。查本件被上訴人得請求上訴人給付之
    前揭金額1,215,300元，並未據被上訴人主張定有給付之期
    限，則被上訴人請求自民事起訴狀繕本送達之翌日（98年7
    月10日，見原審司促卷第42頁）起至清償日止，按年息百分
    之5計算之利息，並未逾上開規定之範圍，自無不合。
六、綜上所述，被上訴人主張因委任關係交付上訴人款項共451,
    300元，及消費借貸關係交付上訴人共974,000元，合計1,42
    5,300元，扣除上訴人已清償伊21萬元後，上訴人尚積欠伊
    1,215,300元及法定遲延利息應返還被上訴人，堪認屬實。
    從而，被上訴人分別依民法委任、消費借貸等法律關係，請
    求上訴人給付1,215,300元，及自98年7月10日起至清償日止
    ，按週年利率百分之5計算之利息，為有理由。原審為被上
    訴人勝訴判決，並無不合。上訴人猶執陳詞指摘原判決不當
    ，求為廢棄改判，均無理由，應予駁回。
七、本件事證已臻明確，兩造其餘攻擊、防禦方法及舉證，核與
    本判決之結果不生影響，毋庸逐一論述，附此敘明。
據上論結，本件上訴為無理由，並依民事訴訟法第449條第1項、
第385條第1項前段、第78條、第463條，判決如主文。
中    華    民    國    99    年    8     月    17    日
                  民事第二庭  審判長法  官  陳光秀
                                    法  官  李文賢
                                    法  官  莊俊華
上為正本係照原本作成。
不得上訴。
中    華    民    國    99    年    8     月    18    日
                                    書記官  吳銘添

司法院資訊處製作；財團法人民間司法改革基金會備份。
